臺灣高雄地方法院民事判決　　　　　　　 94年度保險字第1號
原　　　告　丙○○
訴訟代理人　林維毅律師
被　　　告　三商美邦人壽保險股份有限公司
法定代理人　乙○○
訴訟代理人　羅凱正律師
複　代理人　顏婌烊律師
上當事人間請求給付保險金事件，經本院於民國94年6 月16日言
詞辯論終結，判決如下：
    主  文
原告之訴及假執行之聲請均駁回。
訴訟費用由原告負擔。
    事  實  及  理  由
一、本件原告經合法通知，未於最後言詞辯論期日到場，核無民
    事訴訟法第386 條所列各款情形，爰依被告之聲請，由其一
    造辯論而為判決。
二、原告主張：訴外人即伊之配偶劉育文於民國91年6 月間向被
    告投保「三商美邦祥安終身壽險」，並指定伊為受益人，其
    中壽險主契約（下稱系爭壽險主約）之保險金額為新台幣（
    下同）200,000 元，另附加2,000,000 元之意外傷害保險（
    下稱傷害保險附約）。嗣劉育文於92年11月12日在家中因使
    用火爐燒烤魷魚不慎，致意外一氧化碳中毒死亡，被告依約
    即有理賠之義務，惟經伊多次向被告請求給付上開保險金2,
    200,000 元，被告均拒不理賠等語。爰本於系爭壽險主約及
    傷害保險附約之法律關係，提起本訴；並聲明請求：(一)被告
    應給付原告2,200,000 元及自93年2 月15日起至清償日止，
    按年息10% 計算之利息。(二)願供擔保為假執行宣告之判決。
三、被告則以：本件被保險人劉育文並非因使用火爐不慎而意外
    致死，而係故意自殺，因衡情一般人並不會在密閉空間內燒
    炭，且現場亦無任何與烤魷魚相關之跡證，是伊依約並無給
    付保險金之責任，況原告如欲依傷害保險附約請求伊給付保
    險金，應先就劉育文係遭外來突發之意外傷害事故致死一節
    負舉證責任，惟原告就此舉證尚有未足等語，資為抗辯。並
    聲明：原告之訴駁回，如受不利判決，願供擔保免為假執行
    。
四、原告主張其配偶劉育文於91年6 月間向被告投保200,000 元
    之人壽保險及2,000,000 元之意外保險，雙方簽訂上開保險
    契約並指定其為受益人，後劉育文於92年11月12日在家中因
    一氧化碳中毒死亡等情，業據其提出保險單及台灣高雄地方
    法院檢察署92年11月13日相驗屍體證明書各一份為證，並為
    被告所不爭執，復經本院依職權調閱台灣高雄地方法院檢察
    署92年度相字第1916號相驗卷宗查閱屬實，則原告此部分之
    主張，自堪信為真實。
五、原告主張劉育文係因在家中使用火爐燒烤魷魚不慎，致意外
    一氧化碳中毒死亡等語，被告則以前詞置辯。是本件之爭點
    應為：本件被保險人劉育文一氧化碳中毒死亡係意外事故或
    故意自殺？
  (一)按主張法律關係存在之當事人，僅須就該法律關係發生所須
    具備之特別要件，負舉證之責任，至於他造主張有利於己之
    事實，應由他造舉證證明，是本件原告既已就劉育文與被告
    間有保險契約存在及劉育文係一氧化碳中毒死亡之事實，為
    相當之舉證，而被告抗辯劉育文係自殺死亡，其不負賠償責
    任等語，自屬主張有利於己之事實，即應由被告負舉證之責
    ；再按應證之事實雖無直接證據足資證明，惟茍能證明間接
    事實，且該間接事實與要件事實間，依經驗法則及論理法則
    已足推認其因果關係存在者，自無不可，非以直接證明要件
    事實為必要，最高法院48年台上字第887 號判例意旨、91年
    度台上字第2187號、92年度台上字第1971號裁判要旨可資參
    照。
  (二)本件被告抗辯劉育文係自殺死亡一節，經證人即首位至現場
    之員警甲○○證稱：當天至現場所見，燒木炭的工具是一個
    鐵製桶鍋上放置炒菜鍋，炒菜鍋內再放置蒸架，蒸架上放木
    炭燃燒，現場並無烤肉用的架子，亦無尚未燒烤之食物，木
    炭灰燼是在蒸架上，尚未完全燃燒完，蒸架可能是作通風使
    用等語（見本院卷第111 、112 頁），則原告主張劉育文燒
    炭係為燒烤魷魚食用，而意外一氧化碳中毒死亡等語，已非
    無疑。又原告於劉育文死亡翌日檢察官相驗時固陳稱：劉育
    文應該不是自殺，是烤魷魚等語（見上開相驗卷第8 頁），
    惟其於劉育文死亡當日接受警訊時尚稱：「（問：你是否知
    道他為何在房內燒木炭？）我不知道」等語（見上開相驗卷
    第3 頁）；而證人甲○○亦證稱：在現場時有詢問死者太太
    為何死者要在房間內燒炭，她說不知道等語（見本院卷第
    114 頁），佐以現場並查無任何用以燒烤食物之工具，如生
    食、烤肉架等，足見原告主張劉育文燒炭係為燒烤魷魚食用
    一節，僅係其片面所為之陳述，尚難遽信。
  (三)再原告於警訊及檢察官偵訊時，均稱劉育文於92年11月12日
    在房間內燒炭時門窗未開，而當日雖為11月份，然下午氣溫
    仍有攝氏24至27度，有被告提出之高雄氣象站觀測資料一份
    為證，則當日之氣溫既屬溫熱，衡情劉育文即無在房間內燒
    炭取暖之可能；且劉育文為受有相當教育程度之成年人，職
    業為工程師，有被告提出劉育文所填載之要保書一份在卷可
    稽，則其對於在密閉狹小之空間內燒炭會產生一氧化碳，於
    大量吸入之情形下，將會發生窒息死亡之結果，應有足夠之
    認識，而其基於此種認識下，仍於密閉房間燃燒木炭，顯係
    故意以此方式促使死亡結果發生。末佐以證人甲○○證稱：
    死者的太太有表示死者最近工作有些不順遂，但不至於到輕
    生的地步等語（見本院卷第114 頁），益可證劉育文非無自
    殺之動機。綜合前述事證判斷，被告抗辯劉育文係故意自殺
    ，應堪採認。
  (四)至原告所提上開相驗屍體證明書中，就劉育文之死亡方式固
    勾選「意外」，惟證人即開立上開證明書之檢驗員蘇文祺到
    庭證稱：本件我係在殯儀館內製作證明書，並未到事故現場
    ，主要是依據家屬之陳述及警訊筆錄，判斷死者係因意外致
    死等語（見本院卷第188 頁），足見證人係以前揭原告所稱
    劉育文係為烤魷魚而燒炭之片面陳述，作為判斷劉育文為意
    外死亡之重要依據，且證人亦未親至事故發生現場，而僅依
    死者屍體外觀為判斷，則上開證明書尚不足以作為劉育文係
    意外致死之證據，即難據此為有利於原告之認定。
六、按被保險人故意自殺，保險人不負給付保險金額之責任，保
    險法第109 條第1 項、第133 條定有明文。又系爭壽險主約
    第19條第1 項第3 款約定：「被保險人有下列情形之一者，
    本公司不負給付保險金的責任：…被保險人故意自殺或自成
    附表所列完全殘廢。但自契約訂立或復效之日起二年後故意
    自殺致死者，本公司仍負給付身故保險金之責任」，傷害保
    險附約第9 條第1 項第2 款則約定：「被保險人直接因下列
    事由致成死亡、殘廢或傷害時，本公司不負給付保險金之責
    任：…被保險人的故意行為」。本件被保險人劉育文既係因
    自殺而死亡，業如前述，且其死亡乃發生於系爭壽險主約訂
    立之日起二年內，則依上開約款，被告無庸負給付保險金之
    責任。從而，原告主張本於系爭壽險主約及傷害保險附約之
    規定，請求被告給付保險金2,200,000 元及自93年2 月15日
    起至清償日止，按年息10% 計算之利息，為無理由，應予駁
    回。
七、原告之訴既經駁回，其假執行之聲請即失所附麗，應併予駁
    回。
八、據上論結：原告之訴為無理由，依民事訴訟法第385 條第1
    項前段、第78條，判決如主文。
中　　華　　民　　國　　94　　年　　6 　　月　　30　　日
                  民事第一庭    法　官　盧怡秀
上為正本係照原本作成。
如不服本判決，應於送達後20日內，向本院提出上訴狀並表明上
訴理由，如於本判決宣示後送達前提起上訴者，應於判決送達後
10日內補提上訴理由書（須附繕本）。
中　　華　　民　　國　　94　　年　　6 　　月　　30　　日
                                書記官　王敏東
